【裁判字號】    88,婚,544
【裁判日期】    890421
【裁判案由】    履行同居
【裁判全文】
臺灣臺北地方法院民事判決  八十八年度婚字第五四四號
    原      告  乙○○      民.
                            身.
    被      告  甲○○西元一.
                            住.
                            E.
右當事人間請求履行同居事件，本院判決如左：
    主    文
原告之訴駁回。
訴訟費用由原告負擔。
    事    實
甲、原告方面：
一、聲明：原告應與被告同居。
二、陳述：
    （一）兩造於民國（下同）八十六年九月十三日在越南胡志明市結婚，並於同年
          十一月三日在台灣申請戶籍登記，婚後二造應情尚融洽，不料被告於八十
          七年一月間來台後忽反常態，一心只想回越南，原告則以和為貴，讓被告
          於八十七年十月間返回越南，至今十一個多月來，被告則未曾返回台灣，
          原告於八十八年六月二十四寄存證信函，來台保證書及戶籍謄本予被告，
          要求被告回台灣與原告履行同居義務，但被告至今仍不回台灣。而按夫妻
          互負同居之義務為民法第一千零一條所明定，為此訴請判決如訴之聲明。
    （二）目前在國小教書，因有安全顧慮是不願去越南找被告，若最後依法判決二
          造離婚，願給被告一千美金；當初有要去越南帶被告回台灣，但被告不肯
          ，亦曾給被告足的錢讓被告回台灣，並有帶被告去看病，而醫生說不需
          要開刀，故被告之抗辯不是事實。
三、證據：提出存證信函、外人申請來華簽證保證書（均為影本）、戶籍謄本各一件
          、被告信函二件為證。
乙、被告方面：經合法通知未到庭陳述，惟據其提出之書狀陳述略以：
一、聲明：駁回原告之訴。
二、陳述：二造結婚後，原告和其家庭成員，並未好好之善待被告，原告時常在外，
          甚至連晚上亦未回家，除不讓原告學習華語外，尚要求原告侍奉婆婆和一
          家老小並主持家務，在西元一九九八年十月，原告騙被告說護照期滿（事
          後知尚未到期）但被告回越南後，拿護照至越南領事館時始知是原告欲騙
          被告回台灣；同時原告明知被告身體有病，並不讓被告就醫，是被告回越
          南後，即同年十二月二十三日因卵巢裏不明腫痛，到婦產科醫院動手術，
          費用共計七百美元，超過被告回越南時原告所給予之四百美元，但原告未
          補助，同時被告在就醫期間，原告亦未加來信及問候；西元一九九九年六
          月，原告來信，問被告是否再回台灣，但並未附機票，同時陳稱被告回台
          灣後，原告只負責被告之住食並無其他零用錢，同時被告亦不可干原告
          之生活及行動，如被告不同意，就是離婚等語。是被告要求原告交付來台
          灣之機票，並擔保不與別女子有妨害家庭之交往，並要負擔被告之一切生
          活費用，讓被告學習華語，融入台灣之生活，被告即同意與原告履行同居
          義務，同時原告能提供來回越南之機票及擔保被告在台灣期間之食宿等花
          費，並予平等之對待，則被告即能來台與原告同居共生活等語。
三、證據：提出原告書寫信函二件。
    理    由
甲、程序方面：
一、按婚姻之效力依夫之本國法，但為外國人妻未喪失中華民國國籍，並在中華民國
    有住所或居所，或外國人為中華民國國之贅夫者，其效力依中華民國法律。涉外
    民事法律適用法第十二條定有明文。本件被告為越南國人民，同時為中華民國國
    籍之原告妻，是參諸前開規定，本件履行同居義務訴訟之準據法為中華民國之法
    律。
二、被告經過合法通知，未於言詞辯論期日到庭，亦未委託第三人到庭陳述意見，且
    查無民事訴訟法第三百八十六各款所列情形之一，准原告聲請，由其一造辯論而
    為判決。
乙、實體方面：
一、兩造夫妻關係現仍存續中，有原告提出之戶籍謄本配偶欄記載、外國人來台定居
    申請書等可稽，復為被告所不爭執，是自堪信為真實。
二、次按按找妻互負同居之義務，但有不能同居之正當理由者，不在此限。民法第一
    千零一條有明文規定。又夫妻互負同居義務，是婚姻關係中夫妻在人倫「本質」
    的義務，是在婚姻關係存續中，即自結婚時起，以至婚姻關係消滅時止，應一直
    繼續存在，始不違反婚姻之本質即互負同居之義務。次按「結婚之目的，在營夫
    妻共同生活永久生活為目的，自應以誠摯情感為基礎，倘反其道而行，形同陌路
    ，未一同生活久已，則此種婚姻有名無實，即有難以維持之重大事由。」，又「
    婚姻乃一男一女之兩性結合，以組織家庭，共同生活為目的。故有足以破壞婚共
    同生活或難以維持共同生活知情事發生，允宜許其離婚以消滅婚姻關係。」參見
    最高法院七十六年台上字第一六五二、八十四年度婚字第一九八號、七十九年台
    上字第一０四０號判決即採此一見解；是綜上見解可知，異國配偶之結合，而夫
    妻之一方主觀上認已喪失誠摯情感之基礎，而故意不予以經濟弱者有關經濟上支
    助及生活上扶助，並給予出入國境行政上之援助，使夫妻分隔二地（二國），無
    從履行同居義務，並欲利用訴訟方式取得履行同居之勝訴判決後，以之為裁判離
    婚之基礎，則遭以經濟上及行政上技巧阻隔國外之他方，自屬有正當之理由，不
    履行同居義務。經查本件二造於越南胡志明結婚，被告不懂中文，但婚後即隨原
    告回台定居，但原告不讓被告學習中文，同時又未善待被告，在被告罹患卵巢腫
    瘤時，亦不同意出錢替被告開刀，並在被告返回越南後開刀治療將原告交付之費
    用花費盡後，不願再支付被告旅費令其來台同居，同時更以書信陳稱「欠債將十
    萬美元，沒有房子，亦沒有錢，只要把離婚協議書簽寄來我就簽名」、「妳要回
    台灣之事，希望妳延後，因為家裏發生許多事，．．假如妳到台灣要回越南，我
    沒有錢讓妳回去，而妳又不能工作，所以妳考慮清楚」等情，業據被告陳述明確
    ，並提出原告之親筆函二件，及原告所提出之被告親筆信函二件等證據在卷可查
    ，同時原告亦到庭陳稱不願去越南找被告回來等語，是自堪信被告前開抗辯為真
    實。是本件原告自認是男性且以經濟優勢者赴越南，認識被告後並加迎娶赴台灣
    共同生活，但原告根本不尊重及輕視被告，亦未將被告當成妻子般之互相扶持建
    立家庭，反以欠債過多，無法支付旅費為由，要被告簽名離婚如前述，是本件原
    告本意並非是要求被告履行同居，而是欲達到離婚之目的，揆諸首開說明，被告
    要求原告提出生活及人格尊嚴及來往機票之最低保障後，始願來台履行同居義務
    ，核屬有正當理由，從而原告請求被告履行同居義務即無理由，應予駁回。又本
    件原告目的在離婚，而本件被告似為無責之配偶，是原告雖另陳稱願在二造離婚
    後，給予被告美金一千元云云，核屬二造是否願「協議離婚」及離婚之條件問題
    ，核與本件請求無關，應附此敘明。
丙、結論：本件原告之訴為無理由，並依民事訴訟法第三百八十五條第一項前段、第
    七十八條，判決如主文。
中      華      民      國    八十九    年      四      月    二十一    日
                                   家事法庭法      官  洪遠亮
右正本係照原本作成。
如對本判決上訴，須於判決送達後二十日之不變期間內，向本院提出上訴狀。
中      華      民      國    八十九    年      四      月    二十四    日
                                            書  記  官  王俊琇


司法院資訊處製作；財團法人民間司法改革基金會備份。
